【裁判字號】    95,重訴,16
【裁判日期】    970124
【裁判案由】    殺人等
【裁判全文】
臺灣彰化地方法院刑事判決              95年度重訴字第16號
公  訴  人  臺灣彰化地方法院檢察署檢察官
被      告  丁○○
                    （
指定辯護人  洪錫爵律師
上列被告因殺人等案件，經檢察官提起公訴（九十五年度偵字第
八三八四號），本院判決如下：
    主    文
丁○○殺人未遂，處有期徒刑陸年；又殺人未遂，處有期徒刑陸
年；又殺人，處有期徒刑拾年。應執行有期徒刑貳拾貳年。
    犯罪事實
一、丁○○前因施用毒品案件，經本院以九十五年度訴字第七四
    二號判決判處有期徒刑七月、三月，應執行有期徒刑八月確
    定，嗣依中華民國九十六年罪犯減刑條例減為應執行有期徒
    刑四月確定；又因施用毒品案件，經本院以九十五年度訴字
    第一八七０號判決判處有期徒刑八月確定，亦依中華民國九
    十六年罪犯減刑條例減為有期徒刑四月確定，上開二罪刑經
    接續執行，於民國九十六年十月三十一日縮刑期滿執行完畢
    （於本案不構成累犯）。
二、緣丁○○、張安邦、乙○○、甲○○、陳照果及丙○○均係
    朋友關係，因張安邦向乙○○抱怨丁○○積欠新臺幣（下同
    ）一千餘元之債務未還，乙○○即尋思出面代張安邦向丁○○催討該筆債務，乃於九十五年九月五日二十三時許，偕同
    甲○○共騎一部機車，欲至丁○○位於彰化縣溪州鄉○○村
    ○○路一四二號住處商討如何解決債務，途中適遇丙○○、
    陳照果亦騎乘一部機車欲往彰化縣溪州鄉溪州公園飲酒，四
    人遂同往丁○○上址住處，由乙○○入內邀約丁○○至溪州
    公園談判，獲酒後尚未達於精神障礙狀態之丁○○首肯，即
    由乙○○騎原車附載丁○○、甲○○先至溪州公園，陳照果
    、丙○○仍同車隨後到達。迨丁○○、乙○○及甲○○抵達
    溪州公園後，丁○○、乙○○二人旋在公園旁道路發生爭執
    ，乙○○並出手毆打丁○○（傷害部份未據告訴），丁○○
    亦予以反擊，二人遂互為拉扯、毆打，詎丁○○知悉胸部、
    腹部等係人體重要部位，主觀上亦能預見酒後在爭執情緒下
    ，若持刀刺向人體胸、腹部等處，可能遭致他人死亡之結果
    ，竟萌生殺人之不確定故意，以預藏之瑞士刀一把（未扣案
    ，業經丁○○丟棄滅失），朝乙○○腹部、胸部等要害接續
    揮刺三刀，乙○○旋即不支倒地，受有大腸穿刺傷、胸部右
    側深度穿刺傷及腹部穿刺傷二處（二公分、一公分）等傷害
    ；丙○○見乙○○與丁○○拉扯並倒地，乃趨前欲制止丁○○，丁○○見狀，另起殺人之不確定犯意，復持瑞士刀刺殺
    丙○○胸、腹部計三刀，致丙○○受有肝臟撕裂傷、胃破裂
    、胸部下方穿刺傷三處（二公分、二公分、一公分）、右腰
    穿刺傷三公分等傷害；丙○○倒地後，丁○○又見上完廁所
    之陳照果走近，復起殺人之不確定故意，再持瑞士刀刺殺陳
    照果腹部三刀，造成陳照果腹部內出血、小腸破裂穿刺傷、
    肝臟撕裂傷、橫結腸撕裂傷、腹部穿刺傷共四處（右腹二公
    分及二公分，腹部中間二公分，左腹一公分）、膀胱破裂等
    傷害。甲○○驚見上情，隨即騎乘機車前往附近溪洲消防隊
    請求派員協助，並由救護車將乙○○、丙○○及陳照果送往
    雲林縣西螺鎮慈愛綜合醫院急救，丁○○則趁機騎車逃離現
    場，並將瑞士刀棄置於附近途中。嗣乙○○、丙○○因醫治
    得宜，始倖免於難，而未遂；陳照果則因傷勢嚴重，經轉送
    位於彰化縣彰化市之秀傳紀念醫院救治，延至同年月十五日
    十一時十五分許，仍不治死亡。俟由溪州消防隊通報警方而
    循線查獲丁○○。
三、案經被害人乙○○、丙○○、陳照果訴請彰化縣警察局北斗
    分局報告及臺灣彰化地方法院檢察署檢察官相驗後，偵查起
    訴。
    理    由
一、證據能力部分：
    本案下列引用之供述及非供述證據，經本院依法踐行調查證
    據程序，公訴人及被告丁○○、指定辯護人均不爭執各該證
    據之證據能力，且亦查無依法應排除其證據能力之情形，是
    後述所引用證據之證據能力皆無疑義，合先敘明。
二、訊據被告丁○○固坦承有於上揭時地，持瑞士刀刺傷乙○○
    、丙○○、陳照果等情不諱，惟矢口否認有何殺人之犯行，
    辯稱：其到溪州公園後先遭乙○○毆打頭部，之後丙○○、
    陳照果亦過來共同圍毆，其被打得半蹲、半趴在地上，為了
    自衛，才撿起現場某人掉落之物往上亂揮、亂擋，事後其才
    知道那是瑞士刀，該把瑞士刀並非其所有及預藏，其沒有殺
    人的意思，只是防衛過當，且其有要求甲○○叫救護車云云
    。然查：
(一)被害人乙○○、丙○○、陳照果於九十五年九月五日二十三
    時許，在溪州公園內，遭被告持瑞士刀刺殺，乙○○被刺腹
    部、胸部共三刀，受有大腸穿刺傷、胸部右側深度穿刺傷及
    腹部穿刺傷二處（二公分、一公分）等傷害，丙○○遭刺胸
    、腹部計三刀，受有肝臟撕裂傷、胃破裂、胸部下方穿刺傷
    三處（二公分、二公分、一公分）、右腰穿刺傷三公分等傷
    害，陳照果腹部中三刀，造成腹部內出血、小腸破裂穿刺傷
    、肝臟撕裂傷、橫結腸撕裂傷、腹部穿刺傷共四處（右腹二
    公分及二公分，腹部中間二公分，左腹一公分）、膀胱破裂
    等傷害；其後乙○○、丙○○、陳照果均經緊急送往慈愛綜
    合醫院急救，乙○○、丙○○倖免於難，陳照果則因傷情告
    急，復轉送秀傳紀念醫院救治，延至同年月十五日十一時十
    五分許，仍不治死亡等事實，業據被告於警詢、偵查及本院
    審理時認承在卷，核與證人即被害人乙○○、丙○○、陳照
    果於警詢陳稱「被丁○○拿刀殺傷」之指訴及證人甲○○「
    當場看見丁○○持瑞士刀刺傷乙○○、丙○○、陳照果」之
    證述相符，並有被害人乙○○、丙○○之慈愛綜合醫院診斷
    證明書二紙、慈愛綜合醫院九十六年十月二十九日慈愛醫事
    字第０九六００００三０七號函回覆之主治醫師回復單、急
    診病歷等資料、被害人陳照果之慈愛綜合醫院診斷證明書一
    紙、秀傳紀念醫院診斷證明書一紙、慈愛綜合醫院及秀傳紀
    念醫院病歷資料、現場照片四幀及被害人乙○○、丙○○傷
    後照片八幀附卷可稽（見九十五年度相字第七一三號卷第五
    二至五三頁、九十五年度偵字第八三八四號卷第二八至三四
    頁、六二至六三頁、六五至一九八頁、本院卷），足認被告
    持瑞士刀刺人之自白與事實相符。
(二)被害人陳照果嗣因刀傷併發症，導致多重器官衰竭、敗血症
    、橫紋肌溶解症死亡，亦經臺灣彰化地方法院檢察署檢察官
    督同法醫師相驗明確，製有勘驗筆錄、相驗屍體證明書及驗
    斷書各一件在卷足憑。被害人陳照果確係因被告之刺殺行為
    致死，亦堪認定。被害人乙○○、丙○○、陳照果受傷部位
    分別為腹部或胸部，且依上開診斷證明書所載，被害人乙○○受有大腸穿刺傷、胸部右側深度穿刺傷及腹部穿刺傷二處
    （二公分、一公分）之傷害，丙○○則有肝臟撕裂傷、胃破
    裂、胸部下方穿刺傷三處（二公分、二公分、一公分）、右
    腰穿刺傷三公分等傷害，陳照果亦有腹部內出血、小腸破裂
    穿刺傷、肝臟撕裂傷、橫結腸撕裂傷、腹部穿刺傷共四處（
    右腹二公分及二公分，腹部中間二公分，左腹一公分）、膀
    胱破裂等傷害，已如前述，可見被告下手力道非輕。又按殺
    人與傷害致人於死之區別，應以加害人有無殺意為斷，不以
    兇器種類及傷痕之多少為絕對標準，亦不能因與被害人原無
    宿怨，事出突然，即認為無殺人之故意。又下手之情形如何
    ，於審究犯意方面，為重要參考資料，故認定被告是否有殺
    人犯意，自應審酌當時情況，視其下手之輕重、加害之部位
    等，以為判斷之準據。而胸腹內有人體重要器官，若持銳利
    刀器如瑞士刀等刺中他人身體胸部、腹部，足以發生死亡之
    結果，為一般人所得認識，被告為智慮正常成年人，對此理
    應知悉並得預見，其竟在被害人乙○○、丙○○、陳照果手
    無寸鐵，亦無任何可供防禦、閃躲之物情形下，仍持刀刺向
    被害人乙○○、丙○○、陳照果腹部或胸部等部位，足見其
    對死亡結果之發生，並不違背其意思，自有殺人之不確定故
    意，灼然無疑。再者，若被告真係不小心刺入被害人乙○○
    胸、腹部，應於刺中第一刀時，即會馬上停止，嗣後豈會分
    別再對被害人丙○○、陳照果接連刺殺多刀？顯見被告係基
    於殺人之不確定故意甚明。被告辯稱其無殺人犯意云云，要
    屬避重就輕之詞，不足採信。
(三)被告雖辯以其遭乙○○、丙○○、陳照果共同圍毆，為了自
    衛，不得已才自地上撿拾物品亂揮、亂擋，應屬正當防衛行
    為云云。惟查：
  1.按正當防衛係對於現在不正之侵害防衛自己或他人之權利者
    而言。又衡之一般社會經驗法則，互毆係屬多數動作構成單
    純一罪而互為攻擊之傷害行為，縱令一方先行出手，而還擊
    一方在客觀上苟非單純僅對於現在不法之侵害為必要排除之
    反擊行為，因其本即有傷害之犯意存在，則對其互為攻擊之
    還手反擊行為，自無主張防衛權之餘地（最高法院十七年上
    字第六八六號、八十四年度台非字第二０八號判決參照）。
  2.本案案發過程，業據證人甲○○於偵查中具結證陳：伊看到
    乙○○打了丁○○二拳後，丁○○反打乙○○胸口一拳，後
    來就好像從腰際拔出一把刀刺乙○○，之前伊曾在明道宿舍
    中央路全家超商看到丁○○拿那把刀（見九十五年度偵字第
    八三八四號卷第五五頁），復於本院審理時結稱：乙○○、
    丙○○、陳照果並無一起圍毆被告，他們三人是一個一個上
    ，也是一個一個被刺，刀子不是伊、乙○○、丙○○、陳照
    果帶去的，也未看到被告有何撿地上東西的動作等情明確（
    見本院卷九十六年五月十六日審判筆錄第七至十一頁），核
    與被害人丙○○於本院審理時，以證人身分到庭具結證述：
    渠、陳照果在當天現場並沒有拿刀子或尖銳的東西，也未看
    見乙○○、甲○○手上有拿刀子或尖銳的東西，亦無看到丁○○在地上撿東西，渠等並沒有一群人同時圍上去打丁○○
    等詞相符（見本院卷九十六年七月三日審判筆錄第六至八頁
    ），顯然並無證據證明有被告所指遭被害人乙○○、丙○○
    、陳照果共同圍毆情事，亦無被告所述自地上撿拾他人掉落
    之瑞士刀等情。又果如被告所言，其在被害人乙○○、丙○○、陳照果三人亂拳圍毆下，被打得半蹲、半趴在地上，始
    從地上撿拾某物往上亂揮、亂擋，則何以被害人乙○○、丙○○、陳照果除上開胸腹部穿刺傷外，手掌、手臂部份皆無
    其他深淺不一、屬抵抗防禦傷之表皮傷？再者，被告自承該
    刀是其左手以刀刃朝虎口之方式握住，握在刀刃跟刀柄中間
    ，則依常理判斷，瑞士刀乃尖銳之物，被告既係左手握於刀
    刃跟刀柄中間，且須使力始得刃入他人身體，豈會毫無感覺
    ？衡情應無不知所握者是刀子之理。被告辯稱遭人圍毆，事
    後才知傷人之物是瑞士刀，該刀非其自備云云，均乃飾卸之
    詞，難以採信。
  3.本案被告與被害人乙○○口角衝突後，被害人乙○○先出手
    毆打被告，被告立即反打被害人乙○○，二人因而互為拉扯
    、毆打，被告旋持刀刺殺被害人乙○○三刀，嗣見被害人丙○○趨近，乃再持刀揮刺丙○○，又見被害人陳照果走近，
    復予刺殺陳照果。然被告、被害人乙○○之拉扯、扭打行為
    ，均是因細故衝突中，基於傷害犯意所為互相攻擊之行為，
    應屬互毆，被告即不得主張正當防衛。況被害人乙○○係徒
    手與被告拉扯、扭打，被告竟持瑞士刀利刃先後揮刺乙○○
    、丙○○、陳照果上開重要部位，被告顯係基於殺人不確定
    犯意而為，自不得主張其所為係正當防衛，尤無防衛過當可
    言。
(四)再被告行為前固曾飲用酒類，為被告所自承，然證人甲○○
    於本院審理時結稱：被告在家裡有喝酒，沒有喝醉，講話很
    清楚等語在卷（見本院卷九十六年五月十六日審判筆錄第四
    頁），況被告於警詢、偵查及本院審理時，對其於案發時、
    地，如何到達現場並反擊、刺殺被害人乙○○、丙○○、陳
    照果之過程等情節，大體均能清楚記憶並陳述，則被告於案
    發前雖確有飲用酒類，致其案發時處於情緒亢奮激動狀態，
    惟尚不至於犯案時不知持刀刺殺他人為違法行為，亦不因而
    減損其控制自己行為或不行為之能力。衡之卷存證據，被告
    為本案犯行時之各項行為表現，並未明顯受其飲用酒類之影
    響，故被告犯案時，並無因明顯精神障礙或其他心智缺陷不
    能辨識其行為違法或欠缺依其辨識而行為之能力，或依其辨
    識而行為之能力顯著減低之情形，是自不得資為免責或減輕
    其刑之藉口。
(五)被告又另辯稱：其有叫甲○○去叫救護車云云。然本案係證
    人甲○○自己騎機車至溪州消防隊叫救護車送被害人乙○○
    、丙○○、陳照果就醫，被告行兇後即騎車逃離現場乙情，
    業據證人甲○○於本院結稱在卷（見本院卷九十六年五月十
    六日審判筆錄第九頁），是被告上揭辯情，顯無法證明。
(六)至被告雖聲請傳訊證人張安邦到庭，欲證明被害人因缺錢喝
    酒四處要錢，當日並未說明係替張安邦討錢，又硬要被告出
    去等情，然此與待證事實無重要關係，且待證事實亦已臻明
    瞭無再調查之必要，爰依刑事訴訟法第一百六十三條之二第
    二項第二、三款，駁回被告此部分調查證據之聲請，附此敘
    明。
(七)綜上諸情交互以觀，被告所辯各情，皆屬事後卸詞，殊不值
    採。是被告係基於殺人之不確定故意，並為殺人犯行，堪以
    認定。本案事證明確，應依法論科。
三、被告先、後著手刺殺被害人乙○○、丙○○、陳照果，乙○○、丙○○未生死亡之結果，陳照果則不治死亡，核被告所
    為，係犯刑法第二百七十一條第二項、第一項之殺人未遂罪
    及同條第一項之殺人既遂罪。被告以殺人之不確定犯意刺殺
    乙○○、丙○○，然而乙○○、丙○○經急救後，倖未死亡
    ，此部份自屬未遂，應依刑法第二十五條第二項規定，減輕
    其刑。被告先刺殺乙○○，再刺殺丙○○、陳照果，時間上
    仍有先後之分，而為分別之三個殺人行為，其先後三次殺人
    犯行，犯意各別，行為獨立，應予分論併罰。爰審酌被告僅
    因被害人乙○○等人向其討債而生爭執，即持刀刺殺被害人
    乙○○、丙○○、陳照果，罔顧法紀，嚴重危害社會秩序，
    犯後迄未與被害人乙○○、丙○○及陳照果家屬達成和解，
    於犯罪後雖就無法抵賴之持刀刺中被害人乙○○、丙○○、
    陳照果部分坦承未隱，惟仍以無殺意、遭圍毆等虛詞搪塞，
    圖卸實責，難認有真誠悔悟之心，暨其犯罪之動機、目的、
    手段等一切情狀，分別量處如主文所示之刑，並依刑法第五
    十一條第五款之規定，定其應執行刑。
四、至被告持以刺殺之瑞士刀一支，為供本案犯罪所用之物，然
    業經被告供承已丟棄，無法尋得，且非違禁物或應義務沒收
    之物，又未據扣案，為免日後執行困難，爰不予宣告沒收，
    附此敘明。
據上論斷，應依刑事訴訟法第二百九十九條第一項前段，刑法第
二百七十一條第一項、第二項、第二十五條第二項、第五十一條
第五款，判決如主文。
本案經檢察官郭玄義到庭執行職務。
中    華    民    國    97    年    1     月    24    日
                  刑事第四庭  審判長法  官  周  淡  怡
                                    法  官  廖  政  勝
                                    法  官  周  莉  菁
以上正本證明與原本無異。
如不服本判決，應於判決送達後10日內，向本院提出上訴書狀，
上訴書狀應「敘述具體上訴理由」，並按他造當事人之人數附繕
本。「切勿逕送上級法院」。
告訴人或被害人對於判決如有不服具備理由請求檢察官上訴者，
其上訴期間之計算係以檢察官收受判決正本之日期為準。
中    華    民    國    97    年    1     月    24    日
                                    書記官  卓  俊  杰
附錄本判決論罪科刑法條：
刑法第二百七十一條：
殺人者，處死刑、無期徒刑或十年以上有期徒刑。
前項之未遂犯罰之。
預備犯第一項之罪者，處二年以下有期徒刑。


司法院資訊處製作；財團法人民間司法改革基金會備份。
